【裁判字號】    99,勞訴,19
【裁判日期】    990408
【裁判案由】    給付退休金
【裁判全文】
臺灣臺北地方法院民事判決              99年度勞訴字第19號
原      告  丁○○
被      告  乙○○○○○○○○.
訴訟代理人  唐淑民律師
複代理人    己○○
被      告  丙○○○○○○○○.
兼法定代理人  甲○○○○○○○.
上列二人共同
訴訟代理人  沈之馨律師
上列當事人間給付退休金事件，本院於九十九年三月十五日言詞
辯論終結，判決如下：
    主  文
被告應連帶給付原告新台幣貳拾萬柒仟佰陸拾元及自民國九十
八年八月二十七起至清償日止按年息5％計算之利息。
原告其餘之訴駁回。
訴訟費用由被告連帶負擔百分之十五，餘由原告負擔。
本判決第一項得假執行；但被告如於假執行程序實施前，以新台
幣貳拾萬柒仟佰陸拾元為原告預供擔保，得免為假執行。
原告其餘假執行之聲請駁回。
    事  實  及  理  由
甲、程序事項：
一、按訴狀送達後，原告不得將原訴變更或追加他訴，但基於擴
    張應受判決事項之聲明者，不在此限，民事訴訟法第255條
    第1項第1款、第3款定有明文。查原告起訴時原請求被告應
    給付原告新台幣（下同）1,000,000元，嗣於變更為請求被
    告應連帶給付原告1,350,000元，及自起訴狀繕本送達翌日
    起至清償日止，按年息5％計算之利息。經核原告前開訴之
    變更，核屬擴張應受判決事項之聲明，其所據之基礎事實同
    一，揆諸前開規定，應予准許，合先敘明。
二、被告王貴芳經合法通知，未於最後言詞辯論期日到場，核無
    民事訴訟法第386條各款之情形，爰依原告之聲請，由其一
    造辯論判決。
乙、實體事項：
一、原告主張：
  (一)原告自54年7月7日起於被告之被繼承人王德旺獨資開設之老
    同春中藥行擔任中藥調劑學徒之工作，嗣王德旺於67年考上
    中醫師後，再申請設立老同春中醫診所，原告繼續於該診所
    任職至98年2月6日老同春中醫診所結束營業之日止，共計任
    職43年7個月。老同春中藥行嗣後雖遭衛生局通知終止營業
    ，但王德旺未遵通知仍繼續營業，原告係同時受僱於老同春
    中醫診所及老同春中藥行。
  (二)原告任職於老同春中醫診所之薪資原為每月60,000元，嗣因
    王德旺年事已高，疏於照料業務，生意下滑，遂逐漸將原告
    減薪，於結束營業前4、5年減為30,000元，致於終止僱傭關
    係前6個月之平均工資為30,000元，皆以現金方式給付，亦
    無帳冊可查，原告從未申報所得稅。
  (三)王德旺並未為原告投保勞保，至75年1月台北市中藥製造業
    職業工會成立，原告請求王德旺為原告加保，仍遭拒絕，原
    告遂自行向台北市中藥製造業職業工會投保勞工保險。
  (四)原告覓得30年前在廣州街店內所拍攝之照片三張，原告之戶
    籍謄本亦記載原告為老同春中醫診所中藥調劑員，又被告王
    貴芳於診所結束營業後，將診所之電話門號過戶給原告，凡
    此均足證原告確實受僱於王德旺數十年。
  (五)王德旺及被告王貴芳均皆曾允諾給付原告退休金，惟迄未給
    付，依勞動基準法第55條規定，按原告最後六個月每月
    平均薪資30,000元乘以最高之45個基數計算，王德旺應給付
    原告之勞基法舊制退休金共計1,350,000元。因訴外人王德
    旺已於98年3月6日死亡，遺下約5,470,000元之遺產，爰請
    求其繼承人即被告王貴芳、王文雄及王劉蕉連帶給付上開金
    額。
  (四)聲明：1.被告應連帶給付原告1,350,000元，及自起訴狀送
    達翌日起至清償日止，按年息5%計算之利息。2.訴訟費用由
    被告負擔。3.願供擔保請准宣告假執行。
二、被告則辯稱：
  (一)被告王貴芳部分：
    原告確係受雇於老同春中醫診所擔任調劑員，然不知實際工
    作期間與薪資。願認諾原告之請求，惟原告之退休金應由王
    德旺之遺產為給付。
  (二)被告王文雄、王劉蕉部分：
  1.被告王貴芳之認諾，並非基於其個人關係之抗辯，對各被告
    必須合一確定，依民事訴訟法第56條，因對被告王文雄、王
    劉蕉不利益，對全體不生效力。
  2.原告為本件請求，僅提出原告以不知名中藥行為背景，拍攝
    時間不明之三張相片，不足以證明原告與王德旺間存在僱傭
    關係，遑論證明該等關係之起迄時間，以及原告所稱之受領
    薪資數額。
  3.依原告提出之戶籍謄本記載，原告和被繼承人王德旺所經營
    的老同春中醫診所之關係為社會服務，該等註記應僅係原告
    就其具備之技能所為關於行業或社團歸屬之意見表示，不能
    證明原告與王德旺間為僱傭關係。又綜合稅務電子閘門財產
    所得調件明細表記載及原告所述之事實，原告從未就其聲稱
    受僱於老同春中藥行或老同春中醫診所所支領之薪資申報個
    人所得。
  4.原告自75年起加入之勞工保險亦係以台北市中藥製造業職業
    工會投保，與老同春中醫診所無關。又依原告所稱中藥行內
    僅二至三人，為五人以下之勞動場所，應無勞動基準法基法
    之適用，且中藥行之經營之起訖時點亦與原告主張相差甚遠
    ，故不應依原告主張計算退休金。並聲明：(1)請求駁回原告
    之訴及其假執行之聲請。(2)訴訟費用由原告負擔。(3)如受不
    利益判決，願供擔保請准宣告免為假執行。
三、兩造不爭執事項：
  1.訴外人王德旺為老同春中醫診所之負責醫師，依臺北市衛生
    局回函，該診所於78年12月15日核准開業，98年2月9日歇業
    。
  2.王德旺於98年3月6日死亡，被告為其法定繼承人，並未向法
    院為拋棄繼承、限定繼承。
  3.原告自75年1月18日起迄今，均以台北市中藥製造業職業工
    會為投保單位投保勞工保險。
四、按訴訟標的對於共同訴訟之各人必須合一確定者，共同訴訟
    人中一人之行為有利益於共同訴訟人者，其效力及於全體；
    不利益者，對於全體不生效力，民事訴訟法第56條第1項第1
    款定有明文。又，連帶債務人中之一人受確定判決，而其判
    決非基於該債務人之個人關係者，為他債務人之利益，亦生
    效力，民法第275條規定甚明。被告王貴芳認諾原告之主張
    ，係認為原告確有受僱於王德旺，此並非僅與被告王貴芳個
    人有關之事項，依民法第275條之規定，即有合一確定之必
    要，而認諾係不利於被告全體之行為，依民事訴訟法第56條
    第1項第1款，對被告全體不生效力，是以本院仍應就被告王
    貴芳之部分為實體審理，無從僅本於其認諾為判決，合先敘
    明。
五、本件應審酌者為：1.原告是否受僱於王德旺？年資、薪資若
    干？2.原告得否請求被告給付退休金？金額若干？茲分述如
    下：
  (一)原告是否受僱於王德旺？年資、薪資若干？
  1.次按，文書，依其程式及意旨得認作公文書者，推定為真正
    ，民事訴訟法第355條第1項定有明文。依舊式戶籍謄本，原
    告之「行業與職業」欄記載為「社會服務中國鍼灸學會會員
    」、「社會服務老同春中醫診所中藥調劑員」，此有戶籍謄
    本在卷可稽（審查卷第65頁）。該欄位既稱「行業與職業」
    ，顯見係記載行業別及具體職業，是以上開記載之文義解釋
    應係原告曾任：(1)社會服務業，中國鍼灸學會會員，以及(2)
    社會服務業，老同春中醫診所中藥調劑員，並非如被告王文
    雄、王劉蕉所辯，係指原告與中國鍼灸學會、老同春中醫診
    所之關係為社會服務云云。再對照戶籍謄本記事欄「民」
    75.12.28職變，76.2.4校登」之記載，可認定至遲於76年2
    月4日時原告已係老同春中醫診所中藥調劑員。至被告王文
    雄、王劉蕉另稱戶政機關為「行業與職業」欄之記載未比對
    相關證明文件云云，此僅出於被告之臆測，並無證據可實其
    說，已難認為戶政單位均係無所依憑而為登記，況依戶籍謄
    本所載，原告為37年4月1日生，76年時年僅39歲，距離退休
    尚遠，若非確有任職於老同春中醫診所之事，要無可能為日
    後之退休金請求杜撰此一記載。甚且，戶籍謄本係公文書，
    無論其登記所憑資料為何，依前開規定，其實質真正均受法
    律推定，被告空言否認，要無可採，是依戶籍謄本之記載，
    可證原告至遲自76年2月4日起即已擔任老同春中醫診所中藥
    調劑員。
  2.證人即老同春中醫診所最後營業地址之房東戊○○○庭證稱
    「（我是租給）老同春中醫診所，我是租給王德旺，（出租
    地址為）和平西路三段七十一號一樓，我住二樓，整棟都是
    我的房子，房子總共四樓，三、四樓也都是我的住家。」，
    「房子是從我父親開始就租給王德旺，我父親過世之後我接
    手繼續出租給他。」，「我從小就是住在那裡，應該是在我
    大學的時候樓下就有中醫診所」，「我父親是民國七十一年
    過世，所以（我）應該是民國七十一年左右開始接手。」，
    「（問：你有無看過他在老同春中醫診所工作？）有。我有
    看到他在裡面工作，做什麼我不知道。原告最早何時開始在
    裡面工作我不知道，因為一樓和二樓的樓梯是分開的，我是
    路過有看到。」，「（問：你路過看到原告在裡面做什麼？
    ）有看到原告在裡面做事，但是詳細不清楚，顧店有。」，
    「（問：是否從你接手之後原告就有在店裡面？）是。」，
    「（問：你若經過中醫診所，是否每次經過幾乎都會看到原
    告在裡面，或是你經過偶而才會看到？）幾乎都會看到原告
    在裡面。」，「（問：你經過樓下的店，顧客不算，你通常
    會看到誰？）就是原告和王德旺兩個人。」等語（本院99年
    3月15日言詞辯論筆錄）。被告王文雄、王劉蕉雖辯稱證人
    戊○○○稱原告在老同春出入，不能證明係受僱於老同春云
    云，惟依證人戊○○○稱每次經過中醫診所均看到原告在店
    內，原告係在店內做事，亦有顧店，且店內通常只有原告及
    王德旺二人等語，原告若非受僱於中醫診所，豈有可能經年
    累月出現於店內，甚至顧店，被告王文雄、王劉蕉所辯顯違
    常理，是以依證人戊○○○證詞，足認和平西路三段71號1
    樓自其父在世時即已出租予王德旺經營中醫診所，伊自71年
    父親過世以後即接手繼續出租予王德旺，原告於71年以前即
    已於王德旺經營之中醫診所任職。
  3.經本院依職權向台北市政府衛生局、臺北市商業處查詢結果
    ，老同春中醫診所負責人為王德旺，開業執照核准日期為78
    年12月15日，歇業日期98年2月9日，此有98年10月8日台北
    市政府衛生局北市衛醫護字00000000000號函在卷可稽（審
    查卷第9頁），老同春藥行係60年10月5日設立，67年12月5
    日歇業註銷登記，登記事項自設立迄歇業並無變更，負責人
    為王德旺，有台北市商業處99年1月27日北市商一字第
    099002844800號函、臺北市營利事業統一發證設立登記申請
    書可考（本院卷第12至13頁）。王德旺既為老同春中藥行、
    老同春中醫診所之負責人，被告復未舉證證明老同春中藥行
    、老同春中醫診所另有他人與王德旺合資，佐以證人戊○○
    ○即老同春中醫診所最後營業處所房東）證稱伊每次經過該
    診所通常只看到原告與王德旺二人等語（本院99年3月15日
    言詞辯論筆錄），則原告主張老同春中藥行、老同春中醫診
    所均為王德旺獨資經營，應屬可採。又，營業登記雖顯示老
    同春藥行於67年12月5日歇業註銷登記，老同春中醫診所開
    業執照核准日期為78年12月15日，惟上開資料顯示者僅為業
    登記狀況，與實際營業狀況未必相符。證人戊○○○已證稱
    和平西路三段71號1樓自其父在世時即已出租予王德旺經營
    中醫診所，伊自71年父親過世以後即接手繼續出租予王德旺
    等語，顯見王德旺若非未於老同春中藥行註銷登記後仍繼續
    營業，即係老同春中醫診所早於營業執照核准前即已開始營
    業，故不能以上開登記狀態即認為自67年12月5日至78年12
    月15日長達11年之期間王德旺並未經營老同春中藥行或老同
    春中醫診所。
  4.老同春中藥行及老同春中醫診所均為王德旺獨資經營，任職
    於其中之員工，自應認為係受僱於王德旺。而證人戊○○○
    稱原告於71年以前即已在位於和平西路三段71號1樓之老同
    春中醫診所從事顧店等工作，核與戶籍謄本所載原告係擔任
    老同春中醫診所中藥調劑員一節並無矛盾。綜觀上開情事，
    原告至遲自71年起即已受僱於王德旺，堪以認定。
  (二)原告得否請求被告給付退休金？金額若干？
  1.本院依職權向台北市政府勞工局查詢結果，中藥行之受僱人
    員係自87年12月31日起適用勞基法，中醫診所除醫師以外之
    受僱人員係自87年7月1日起適用勞基法，此有台北市勞工局
    99年1月19日北市勞二字第09930361600號函在卷可稽。揆諸
    上開說明，應自87年7月1日起適用勞基法。
    原告雖主張其係受僱於老同春中藥行及老同春中醫診所，惟
    自陳王德旺於67年考上中醫師以後，即將店名改為老同春中
    醫診所等語（調解卷第4頁），佐以老同春中藥行於67年12
    月5日歇業註銷登記一節，與原告所稱王德旺考上中醫師之
    時點相符，足認王德旺並無維持老同春中醫診所與老同春中
    藥行係同時併存之意。老同春中醫診所於78年12月15日即已
    取得開業執照核准，應認為於87年時原告任職之單位為老同
    春中醫診所而非老同春中藥行，是以原告適用勞基法之時點
    應為87年12月31日。
  2.次按，「勞工工作年資自受僱之日起算，適用本法前之工作
    年資，其資遣費及退休金給與標準，依其當時應適用之法令
    規定計算；當時無法令可資適用者，依各該事業單位自訂之
    規定或勞雇雙方之協商計算之。適用本法後之工作年資，其
    資遣費及退休金給與標準，依第17條及第55條規定計算」，
    勞基法第84-2條定有明文。原告既未舉證證明老同春中醫診
    所有何退休金給與辦法，而中醫診所於適用勞基法以前，別
    無其他法令規定其應給與退休金，是以就原告於87年7月1日
    以前之年資，雇主王德旺並無給付退休金之義務。
  3.再者，老同春中醫診所登記之歇業日期為98年2月9日，已如
    前述，與原告主張老同春中醫診所結束營業之日期甚為接近
    ，是以原告主張伊任職至98年2月6日診所結束營業時止，應
    為可採。又，原告為37年4月1日生，於71年以前即已受僱於
    王德旺，已如前述，是以原告至98年2月6日已滿55歲，且工
    作已逾25年，依勞動基準法第53條已得自請退休，是以原告
    主張伊係於診所結束營業時退休，堪信屬實。
  4.依勞基法第55條第1項第1款規定，勞工退休金之給與標準係
    「按其工作年資，每滿一年給與兩個基數。但超過十五年之
    工作年資，每滿一年給與一個基數，最高總數以四十五個基
    數為限。未滿半年者以半年計；滿半年者以一年計」。又，
    勞基法第84-2條規定，勞工工作年資自受僱之日起算，是以
    勞基法第55條第1項第1款所規定應給與2個基數之「前15年
    」工作年資，應自受僱時起算（司法院第七期司法業務研究
    會民國74年10月14日決議參照）。原告於71年以前即已受僱
    於老同春中醫診所，已如前述，原告更自陳其自54 年7月7
    日起即已受僱於老同春中藥行，算至87年7月1日中醫診所適
    用勞基法起，其工作年資早已逾15年，是以原告於適用勞基
    法以後之年資，均僅得按一個基數計算退休金。自87 年7月
    1日原告適用勞基法起，至原告主張98年2月6日因老同春中
    醫診所結束營業而離職日止，共為11年7月又6日，揆諸前開
    規定，應為12個基數。
  5.末按，勞基法第55條第2項規定，「前項第1款退休金基數之
    標準，係指核准退休時一個月平均工資」。原告主張其離職
    前之月薪為3萬元，然並未舉證以實其說，復自陳其薪資均
    以現金給付，並未報稅，診所亦無帳冊等語；證人戊○○○
    證稱不知原告之薪資為何，自無從認定原告離職前之平均工
    資確為每月3萬元。惟以原告係長年於老同春中醫診所工作
    ，證人戊○○○次經過診所均看見原告在店內之情況，原告
    所擔任者為全職工作，堪以認定，且衡諸常情，中醫診所長
    期雇員應以支領固定月薪為常態，按件或按時計酬之可能性
    甚低，是應認為原告退休前6月之平均薪資應至少達當時最
    低基本工資月薪17,280元。從而，原告依勞動基準法第55條
    所得請求之退休金應為207,360元（17280x 12= 207360）。
    王德旺依法負有給付原告上開退休金之義務，然其迄過世時
    為止仍未給付，被告為其繼承人，自應連帶對原告負清償之
    責。
  5.至被告王文雄、王劉蕉辯稱老同春中醫診所人數不滿5人，
    無勞基法之適用云云，經查，勞動基準法第3條業已明文「
    本法適用於一切勞雇關係」，並未就事業單位僱用之人數另
    設限制；被告所稱僱用人數須滿5人之規定，係勞工保險條
    例第6條「年滿15歲以上，60歲以下之左列勞工，應以其僱
    主或所屬團體或所屬機構為投保單位，全部參加勞工保險為
    被保險人：...二、受僱於僱用五人以上公司、行號之員工
    。...」之規定，亦即僱用人數是否滿5人，僅涉及僱主是否
    需強制為勞工投保之問題，並非是否適用勞基法之問題。而
    原告所任職中醫診所確有勞基法之適用，已如前述，是以被
    告王文雄、王劉蕉此一抗辯要無可採，併此敘明。
六、綜上所述，原告依勞動基準法第55條請求被告連帶給付退休
    金207,360元及自起訴狀繕本送達翌日即98年8月27日起至清
    償日止按年息5％計算之利息，為有理由，應予准許；逾此
    部份之請求為無理由，應予駁回。兩造陳明願供擔保，聲請
    宣告假執行或免為假執行，經核原告勝訴部分，因金額低於
    50萬元，應依職權宣告假執行，另酌定相當之擔保金額宣告
    免為假執行；原告其餘假執行之聲請，因訴之駁回而失所依
    據，不予准許。
七、因本案事證已臻明確，兩造其餘主張陳述及所提之證據，均
    毋庸再予審酌，附此敘明。
八、據上論斷：原告之訴為一部有理由，一部無理由，並依民事
    訴訟法第79條但書、第85條第2項、第389條第1項第5款、第
    392 條，判決如主文。
中    華    民    國    99    年    4     月     8    日
                    勞工法庭    法  官  陳怡雯
以上正本係照原本作成。
如對本判決上訴，須於判決送達後20日內向本院提出上訴狀。
中    華    民    國    99    年    4     月     8    日
                                書記官  鄭美華

司法院資訊處製作；財團法人民間司法改革基金會備份。
